【裁判字號】    95,重上,62
【裁判日期】    950516
【裁判案由】    返還不當得利
【裁判全文】
臺灣高等法院民事判決                  95年度重上字第62號
上  訴  人  乙○○
訴訟代理人  邱基祥  律師
被  上訴人  甲○○
訴訟代理人  吳仟翼  律師
上列當事人間返還不當得利事件，上訴人對於中華民國94年11月
25日臺灣板橋地方法院94年度重訴字第235號第一審判決提起上
訴，本院於95年5月1日言詞辯論終結，判決如下：
    主  文
上訴駁回。
第二審訴訟費用由上訴人負擔。
    事實及理由
一、上訴人起訴主張：上訴人於民國81年間經由被上訴人介紹，
    向訴外人蔡雪貞購買坐落臺北縣淡水鎮○○○段口湖子小段
    23地號土地200坪（下稱系爭土地），總價新台幣 （下同）
    760萬元，蔡雪貞並於81年3月21日出具讓渡書為憑，上訴人
    已委託被上訴人交付現金760萬元予蔡雪貞， 被上訴人並簽
    發同面額本票交上訴人作為擔保。 詎被上訴人竟未將該760
    萬元交予蔡雪貞，蔡雪貞亦未委託被上訴人辦理系爭土地過
    戶事宜，上訴人乃終止與被上訴人之委任關係，爰依終止委
    任及不當得利之法律關係， 求為命被上訴人返還760萬元本
    息（原審判決上訴人敗訴，上訴人不服提起上訴），並上訴
    聲明：(一)原判決廢棄。 (二)被上訴人應給付上訴人760萬元及
    自82年1月1日起至清償日止，按年息百分之五計算之利息。
    (三)願供擔保請准宣告假執行。
二、被上訴人則以：上訴人於81年間係向被上訴人購買系爭土地
    ，並交付價金760萬元予被上訴人， 兩造間為買賣關係，而
    非委任關係；系爭土地因屬農地，受法令限制而信託登記蔡
    雪貞名義，並由蔡雪貞出具讓渡書，以保障上訴人權益，被
    上訴人已依約將系爭土地辦理所有權移轉登記予上訴人之子
    侯政伯、侯政廷、侯淙仁，並於94年3 月間將所有權狀交付
    上訴人收執，被上訴人已履行債務完畢。縱認兩造間為委任
    關係，被上訴人亦已依指示辦理委任事務完畢，委任關係已
    消滅，上訴人無法終止委任關係，更無不當得利返還請求權
    等語，資為抗辯，並答辯聲明：上訴駁回。
三、經查上訴人於81年間向被上訴人接洽購買系爭土地，並交付
    被上訴人價金760萬元，被上訴人為此簽發面額760萬元本票
    予上訴人作為擔保，蔡雪貞於81年3 月21日出具讓渡書予上
    訴人；被上訴人未將760萬元交付蔡雪貞， 蔡雪貞亦未委託
    被上訴人辦理系爭土地過戶予上訴人；被上訴人已將系爭土
    地所有權移轉登記予上訴人之子侯政伯、侯政廷、侯淙仁，
    並於94年3 月間將系爭土地所有權狀交付上訴人收執等事實
    ，有讓渡書及土地所有權狀為證（原審卷5、29-31頁），且
    為兩造所不爭執，自堪信為真實。
四、上訴人另主張伊係經由被上訴人介紹，向蔡雪貞購買系爭土
    地，兩造間為委任關係，伊已終止該委任關係，被上訴人應
    返還不當得利760萬元云云， 則為被上訴人所否認，並以前
    開情詞置辯，經查：
  (一)依證人卓忠雄證稱：「讓渡書是真的，我不認識原告（即上
    訴人），土地是被告（即被上訴人，出資一半）找我、卓惠
    英、蔡慶陽（3人出資一半）合買以我太太蔡雪貞（佃農）
    名義買系爭土地，買賣都是由被告甲○○經手，去年（93年
    ）被告甲○○已經將系爭土地的二分之一持分拿回去，並過
    戶登記給他指定的人，他的二分之一與我們的二分之一無關
    ，我們這二分之一也分成3等份各過戶給自己的兒子， 產權
    很清楚，我從頭到尾都不知道原告與系爭土地有何關係」、
    「讓渡書是被告處分他自己的持分土地，但是全部登記在蔡
    雪貞名義下，所以才以蔡雪貞出具讓渡書給被告所指定的原
    告，並由被告當見證人，讓渡書的價款760萬元， 是被告拿
    去，並非蔡雪貞拿去，事實上蔡雪貞與原告並沒有買賣關係
    ，錢是被告拿去，買賣關係係在原告與被告之間」等語（原
    審卷46頁），及證人蔡雪貞證稱：「大家合夥出錢，蔡慶陽
    、被告甲○○占二分之一，土地一坪是1萬2,000元，土地全
    部登記在我名下，我有自耕農的資格，我們買來土地沒有變
    ，被告甲○○另一半如何處理我沒有意見，我不過問，他讓
    給姓侯的（原告），後來侯有來找我，我的部分我都沒有賣
    ，原告乙○○問我有沒有賣，我說沒有賣，是被告甲○○的
    部分賣給原告乙○○，因為被告甲○○的土地登記在我名下
    ，價款我沒有拿，那不是我的部分，價款應該由甲○○拿才
    對，聽說一坪是3萬多，總價我不是很清楚， 是被告甲○○
    跟我講的，我不是買賣的當事人，只是協同辦理過戶而已」
    、「（法官問：對讓渡書有合意見？）章是我的，我知道這
    件事，我同意被告甲○○蓋我的印章，當初買地時，章就一
    直放在他那邊，印章是我同意讓他蓋的，因為他沒有賣到我
    的土地，讓渡書是真的」等語（原審卷59、60頁），足見系
    爭23地號土地 （全部面積7, 601平方公尺，2,299.3坪）係
    由被上訴人與訴外人卓忠雄、卓惠英、蔡慶陽合資購買（被
    上訴人出資二分之一，卓忠雄等三人出資二分之一），信託
    登記卓忠雄之妻蔡雪貞名義，被上訴人將其所有二分之一土
    地中之200坪出售予上訴人， 並由登記名義人蔡雪貞出具讓
    渡書予上訴人，尚難僅憑該讓渡書記載讓渡人為蔡雪貞，被
    上訴人為見證人，即認出賣人為蔡雪貞，是被上訴人辯稱上
    訴人係向伊購買系爭土地，而非向蔡雪貞購買，為可採信。
  (二)又上訴人交付被上訴人760萬元， 被上訴人為此簽發同面額
    本票交付上訴人作為擔保，已如上述，且為兩造所不爭執，
    倘如上訴人所主張伊係委託被上訴人向蔡雪貞購買系爭土地
    ，則被上訴人遲未辦理系爭土地過戶事宜，上訴人自可行使
    票據權利，以保障其權利，惟上訴人並未行使票據權利，且
    參以760萬元並非小數目， 上訴人竟未曾質問被上訴人是否
    已將該款項轉交蔡雪貞，更進而指示被上訴人將系爭土地辦
    理移轉登記予其子，且在歷經13餘年後之94年5月4日始以存
    證信函向被上訴人表示終止該委任關係 （原審卷6-9頁），
    均與常理有違，益證兩造間就系爭土地確係買賣關係，而非
    委任關係；至上訴人提出兩造於94年4月4日之對話錄音譯文
    （原審卷55頁），並主張被上訴人係系爭土地買賣之介紹人
    而非出賣人云云，惟被上訴人已否認其為真實，且核其內容
    亦與上開事證不符，尚難據為有利於上訴人之認定，是上訴
    人主張兩造間就系爭土地之買賣為委任關係，伊已終止該委
    任關係，被上訴人收取之760萬元為不當得利云云， 並不可
    採。
五、綜上所述，上訴人請求被上訴人應返還不當得利760萬元及
    法定遲延利息，自屬不應准許。原審所為上訴人敗訴之判決
    ，核無違誤。上訴論旨指摘原判決不當，求予廢棄改判，為
    無理由，應予駁回。
六、兩造其餘之攻擊或防禦方法及未經援用之證據，經本院斟酌
    後，認為均不足以影響本判決之結果，自無逐一詳予論駁之
    必要，併此敘明。
七、據上論結，本件上訴為無理由，依民事訴訟法第449條第1項
    、第78條，判決如主文。
中    華    民    國    95    年    5    月    16     日
                  民事第十三庭審判長法  官  陳昆煇
                                    法  官  李錦美
                                    法  官  陳駿璧
正本係照原本作成。
如不服本判決，應於收受送達後20日內向本院提出上訴書狀，其
未表明上訴理由者，應於提出上訴後20日內向本院補提理由書狀
（均須按他造當事人之人數附繕本）上訴時應提出委任律師或具
有律師資格之人之委任狀；委任有律師資格者，另應附具律師資
格證書及釋明委任人與受任人有民事訴訟法第466 條之1第1項但
書或第2項（詳附註）所定關係之釋明文書影本。
中    華    民    國    95    年    5     月    17    日
                                    書記官  黃愛
附註：
民事訴訟法第466條之1（第1項、第2項）：
對於第二審判決上訴，上訴人應委任律師為訴訟代理人。但上訴
人或其他法定代理人具有律師資格者，不在此限。
上訴人之配偶、三親等內之血親、二親等內之姻親，或上訴人為
法人、中央或地方機關時，其所屬專任人員具有律師資格並經法
院認為適當者，亦得為第三審訴訟代理人。


司法院資訊處製作；財團法人民間司法改革基金會備份。
